臺灣士林地方法院刑事判決　　　　　　　100年度易字第455號
公　訴　人　臺灣士林地方法院檢察署檢察官
被　　　告　馬寶豫
上列被告因家庭暴力罪之妨害自由案件，經檢察官聲請簡易判決
處刑（100 年度偵字第1676號），本院內湖簡易庭認不宜以簡易
判決處刑，移由本院改依通常程序審理，判決如下：
    主  文
馬寶豫無故侵入他人住宅，處拘役貳拾日，如易科罰金，以新臺
幣壹仟元折算壹日。
    事  實
一、馬寶豫與張榮娟原為夫妻，屬家庭暴力防治法第3 條第1 款
    所定之家庭成員關係。渠等兩人於離婚時因對共同子女之監
    護權互有爭執，而生有齟齬。民國100 年1 月21日9 時55許
    ，馬寶豫欲至張榮娟位於新北市○○區○○路3 段105 巷1
    弄5號2樓住處（以下簡稱系爭房屋），向張榮娟索討其戶口
    名簿時，馬寶豫竟無故基於侵入他人住宅之犯意，見張榮娟
    之友人詹建發正開啟系爭房屋大門準備外出之際，未經張榮
    娟之同意，即趁詹建發不注意時，以由詹建發後方大門間隙
    進入系爭房屋客廳之方式，無故侵入張榮娟所有之系爭房屋
    。嗣張榮娟發覺，並經在場員警要求馬寶豫離開系爭房屋，
    始悉上情。
二、案經張榮娟訴由新北市政府警察局汐止分局報告臺灣士林地
    方法院檢察署檢察官聲請簡易判決處刑，經本院內湖簡易庭
    認不宜以簡易判決處刑，移由本院改依通常程序審理。
    理  由
壹、程序部分：
一、證據能力
    按被告以外之人於審判外之言詞或書面陳述，除法律有規定
    者外，不得作為證據。被告以外之人於審判外之陳述，雖不
    符前四條之規定，而經當事人於審判程序同意做為證據，法
    院審酌該言詞陳述或書面陳述作成時之情況，認為適當者，
    亦得為證據。當事人、代理人或辯護人於法院調查證據時，
    知有刑事訴訟法第159 條第1 項不得為證據之情形，而未於
    言詞辯論終結前聲明異議者，視為有前項之同意，刑事訴訟
    法第159 條第1 項、第159 條之5 分別定有明文。經查：本
    院以下認定事實所憑之證據（除證人詹建發於偵查中所為之
    證述外，此部分詳後述），檢察官、被告均未於本院準備程
    序及言詞辯論終結前聲明異議，本院審酌該等言詞或書面陳
    述作成之情況，並無非出於任意性或不正取供，或違法或不
    當情事，且客觀上亦無不可信之情況，堪認為適當，依刑事
    訴訟法第159 條之5 第2 項規定，均得作為證據，先予敘明
    。
二、證人詹建發於偵查中所為之證述：
  (一)刑事訴訟法第159 條之1 第2 項規定：「被告以外之人於偵
    查中向檢察官所為之陳述，除顯有不可信之情況者外，得為
    證據」，此所稱「顯有不可信之情況」，即指關於檢察官取
    供程序，已經明顯違背程序規定，超乎正常期待，而無可信
    任，是判斷偵查中供述證據是否具有證據適格，應以該供述
    作成之客觀條件及環境，例如陳述人於陳述時之心理狀態是
    否健全、有無違法取供情事，是否出於陳述者之真意所為之
    供述，作為判斷之依據。又偵查中檢察官為蒐集被告犯罪證
    據，訊問證人旨在確認被告嫌疑之有無及內容，與審判期日
    透過當事人之攻防，調查證人以認定事實之性質及目的，尚
    屬有別。偵查中訊問證人，法無明文必須傳喚被告使之得以
    在場，刑事訴訟法第248 條第1 項前段雖規定：「如被告在
    場者，被告得親自詰問」，事實上亦難期被告有於偵查中行
    使詰問權之機會。此項未經被告詰問之被告以外之人於偵查
    中向檢察官所為之陳述，依刑事訴訟法第159 條之1 第2 項
    之規定，原則上屬於法律規定為有證據能力之傳聞證據，於
    例外顯有不可信之情況，始否定其得為證據。是得為證據之
    被告以外之人於偵查中所為之陳述，因其陳述未經被告詰問
    ，應認屬於未經合法調查之證據，並非無證據能力，而禁止
    證據之使用。此項詰問權之欠缺，非不得於審判中由被告行
    使以補正，而完足為經合法調查之證據。倘被告於審判中捨
    棄詰問權，或證人客觀上有不能受詰問之情形，自無不當剝
    奪被告詰問權行使之可言。次按證人在同一偵查程序（審判
    程序亦同）經依法具結後，即有據實陳述之義務，嗣在同一
    程序之不同期日有數次證述時，其先前具結之效力，自及於
    其後所為之證言（最高法院99年度臺上字第8155號判決參照
    ）。
  (二)本件證人詹建發係本件案發時親身在場之人，其所陳述本案
    發生經過之全貌乃親身經歷，堪認其證詞對認定犯罪事實之
    存否有其必要性，且證人詹建發於檢察官偵查中，經檢察官
    諭知證人有具結之義務及偽證之處罰並命朗讀結文具結擔保
    其證言之真實性後，以證人身分，於檢察官面前完整、連續
    陳述其親身經歷，亦查無違法取證之瑕疵存在。此外，證人
    詹建發亦經本院傳喚到庭，使被告有行使反對詰問權之機會
    。是證人詹建發於檢察官訊問時所為之證述，應有證據能力
    。
貳、實體部分：
一、訊之被告馬寶豫固坦承其有於上開時、地，進入告訴人張榮
    娟所有系爭房屋內，惟矢口否認有何無故侵入住宅之犯行，
    辯稱：告訴人為將渠等二人共同女兒的戶籍遷入其戶下，遂
    將其戶口名簿拿走，經其多次索討仍拒不歸還，後其再次電
    請告訴人歸還，兩人遂約定於100 年1 月21日，由其親自至
    系爭房屋拿取，而100 年1 月21日當日早上其至系爭房屋時
    ，因其敲門後系爭房屋隨即有名男子（即證人詹建發）開門
    ，其以為是告訴人叫該男子開門始進入系爭房屋，其並非以
    暴力或其他非法方式侵入系爭房屋，又其進入系爭房屋目的
    係為向告訴人拿取戶口名簿，並非無故進入云云。經查：
  (一)本件被告係居住於新北市○○區○○路31巷20號8 樓之1，
    而告訴人則係系爭房屋之所有權人、居住於系爭房屋，且被
    告有於100 年1 月21日上午9 時55分許，進入告訴人所有系
    爭房屋內等情，業據被告自承在卷（本院卷第65頁背面、第
    87 頁 背面），核與告訴人於警詢、偵查中所為之證述（偵
    卷第9 頁至第11頁、第53頁至第55頁、第59頁、偵卷第111
    頁）相符，並有新北市汐止區地政事務所099 汐建電字第01
    4335號建物所有權狀影本1 紙、現場錄影翻拍照片2 張在卷
    可憑（偵卷第18頁至第19頁），自信屬實。
  (二)而本件被告係於100 年1 月21日上午9 時55分許，因見證人
    詹建發開啟系爭房屋大門，遂未經告訴人同意，趁證人詹建
    發不注意之際，迅速由證人詹建發後方大門間隙進入系爭房
    屋乙節，有下列證據可資佐憑：
  1.證人詹建發於偵查中證稱：100 年1 月21日上午9 時55分許
    我在系爭房屋內，我沒有聽到任何敲門聲，當時我準備要開
    門出去辦事，開門後我發現有一個人還有幾個警察站在外面
    ，我就問那個人說有什麼事情、要找誰，他也不回答我，我
    就開門要離開，因為開門的時候，他擋到門口，我側身要出
    門時，那個人未經同意就衝進來，我也來不及阻擋，後來我
    就跟告訴人說有人闖進來了，因為我看有警察在場，我就先
    行離開了等語（偵卷第110 頁至第111 頁）；其又於本院訊
    問時證稱：100 年1 月21日上午我去找告訴人，後來在上午
    9 時許，我準備要離開去工作，系爭房屋大門有兩道門，第
    一道靠外的是鐵門，較靠內的是木門，我先開啟第二道木門
    後，隔著鐵門看到有人戴著口罩站在門口，還看到有兩個警
    察站在樓梯口，因為我準備開門前並沒有聽到電鈴聲或敲門
    聲，也沒有聽到任何電話聲，所以我開門看見那個人還有警
    察時有嚇到，我不知道那個人是誰，那個人站在門口準備要
    敲門，後來我就問那個人說你是誰，有什麼事，我問完話後
    那個人有往樓梯上面走一下，避免妨礙到我開門，我以為那
    個人是要去樓上找人，我又趕著去工作，所以就把第一道鐵
    門打開出去，在我打開第一道鐵門時，那個人就從我背後的
    門縫鑽進去，我來不及阻止，我就對裡面的房間喊話說有人
    跑進去了，然後我趕著工作就先下樓梯了等語（本院卷第80
    頁至第85頁）。查證人詹建發雖無法確認本件案發當日進入
    系爭房屋之人乃被告，然被告就當日其係在現場之人乙節並
    未加以爭執，業如前述，而證人詹建發就案發當日前往現場
    之人確有於未徵得告訴人同意之情況即侵入系爭房屋乙節，
    已為詳細且具體之陳述，且參酌證人詹建發與被告並無任何
    恩怨糾紛，與告訴人間亦無任何利益關係，其自無設詞誣陷
    被告或偏坦告訴人之理，是其證詞應值採信。
  2.而證人即汐止分局長安派出所員警李立揚亦於偵查及本院審
    理中迭證稱：100 年1 月21日當日，我接獲110 報案至系爭
    房屋處理勤務，我與同事3 人到現場時被告就站在門外並自
    稱是報案人，我與同事則站在系爭房屋門口樓梯間處，被告
    當時還沒有按門鈴或是敲門，我也沒有看到被告有打電話的
    動作，後來有一名男子應該就是證人詹建發從系爭房屋走出
    來，證人詹建發此時有跟被告講話，但是因為還隔著一道鐵
    門，所以內容我並沒有聽到，被告此時也都沒有說話，後來
    被告就趁著證人詹建發一推開門之際，就從證人李立揚的後
    面鑽進去，並把口罩脫下來喊說找告訴人，我跟同事則被擋
    在門外，等到證人詹建發把門全部推開之後，我們才往前制
    止被告，問被告有什麼事情，為什麼要進去，請被告出來，
    此時告訴人才剛從系爭房屋內房間裡出來察看，告訴人臉上
    表情看起來很吃驚、狀況外的樣子，後來我們就將被告請出
    來，當天的過程我的同事有全程錄影，至於證人詹建發，則
    是門開啟之後就離開現場等語（偵卷第39頁至第41頁、本院
    卷第83頁至第85頁）。證人李立揚係依法執行公務而到場之
    員警，且其於偵查及本院審理中所為之證述，前後亦均相符
    、並無相互扞格或前後不一之情形，是其前揭證述，亦屬可
    採。
  3.互核比對前揭證人詹建發、李立揚之證述，渠等就被告是否
    有以敲門或按電鈴方式先行通知告訴人其已到場、證人詹建
    發於開啟第二道木門之際，是否曾出言詢問被告來意、及被
    告係如何進入系爭房屋等節，均為前後一致之陳述；參以依
    據當日現場錄影光碟觀之，現場情形為：案發當時有一名男
    子從告訴人住處（即系爭房屋）走出來，被告就直接進入告
    訴人住處乙情，此有卷附臺灣士林地方法院檢察署100 年2
    月15日勘驗筆錄1 紙及案發當日現場錄影光碟1 片附卷可餐
    （偵卷第41頁）。是被告於證人詹建發開啟第二道木門，隔
    著鐵門詢問其為何人、有何事之際，沈默不語，又於證人詹
    建發開啟第一道鐵門欲外出之際，趁隙由證人詹建發背後之
    大門間隙進入系爭房屋呼喊告訴人，且被告於進入系爭房屋
    前尚未敲門、按電鈴，復未以電話聯繫告訴人等節，均堪認
    定屬實。被告既尚未敲門、按門鈴，復對證人詹建發之詢問
    未加理睬，又趁證人詹建發開啟第一道鐵門之際逕自進入系
    爭房屋內，足認被告係明知其尚未得到告訴人之同意，而無
    故侵入系爭房屋甚明。
  4.被告雖辯稱：本件案發當日，其有先行敲門，又證人詹建發
    前來開門之際，並未詢問其係何人，也未與其有何對話，是
    其誤以為告訴人已同意其進入系爭房屋，方會由證人詹建發
    前來開門，其始進入系爭房屋云云。然查：被告於證人詹建
    發開門之際，有作勢準備敲門，惟尚未及敲門或電鈴，亦未
    以電話先行聯絡告訴人，且證人詹建發確實有出言詢問門外
    被告，僅被告未加回應乙節，業據證人詹建發、李立揚證述
    如前，再與當日其進入系爭房屋後始呼喊告訴人等情形相互
    佐證，由此種種情狀觀之，足認被告係明知證人詹建發開啟
    系爭房屋第一道鐵門並無允許其進入之意思，而應無誤認告
    訴人已為同意之可能；被告雖另辯稱：證人詹建發證稱案發
    當日其開啟第一道鐵門之前有出言詢問被告，然由員警所提
    供之現場錄影錄音光碟及檢察官勘驗筆錄觀之，當日證人詹
    建發並無向被告講話之情節，是其所言並不可信云云。然查
    ，證人李立揚於本院訊問時證稱：當日證人詹建發有隔著門
    （即第一道鐵門）向被告說話，但是內容我沒有聽到，錄影
    也沒有錄到聲音等語（本院卷第84頁背面），足見證人詹建
    發當日出言詢問被告之音量，尚不足供站立位置較遠的證人
    李立揚清楚聽聞談話內容，而無法以錄音設備將聲音錄下，
    是被告以員警現場錄影錄音光碟中未聞證人詹建發出言談話
    為由，質疑證人詹建發前揭證述之可信性，徇無足採。
  (三)被告雖又辯稱：我有先跟告訴人約好要去拿戶口名簿，所以
    我並非無故侵入系爭房屋云云。惟查：
  1.被告先於偵查中辯稱：我前幾天有打電話給告訴人說要拿戶
    口名簿，請告訴人將戶口名簿拿到派出所，告訴人不肯，叫
    我自己有空去他家拿，但我們並沒有約好是哪一天，當天我
    也沒有先打電話給告訴人確認等語（偵卷第54頁）；其又於
    本院審理中改稱：100 年1 月10日我有與告訴人通電話，是
    告訴人打來跟我約的，電話中約好同年月21日當天由我親自
    至系爭房屋像告訴人拿戶口名簿，告訴人應該是後來忘記了
    等語（本院卷第86頁），是其先陳稱與告訴人並未約好時間
    ，復又於本院審理中改稱是告訴人打電話來約好時間云云，
    其前後所辯已屬不一，是否可採，已屬有疑。
  2.再者，就被告是否曾與告訴人有前揭約定乙節：
  (1)證人即告訴人張榮娟於偵查及本院審理中迭稱：100 年1 月
    21日當天被告帶著警察來找我，剛好我朋友要出去，被告就
    直接進來，我沒有先跟被告約好等語（偵卷第53頁、本院卷
    第67頁）。參酌告訴人於100 年1 月21日當日，被告侵入系
    爭房屋後在客廳內呼喊告訴人，告訴人始出言相應並走出房
    門外加以察看，看見被告時臉上表情驚訝，且手上並未拿任
    何類似戶口名簿之物品等節，業據證人李立揚證述如前，而
    被告當日並未拿到戶口名簿乙節，亦據被告自承在卷（本院
    卷第87頁背面），是由告訴人於本件案發當日之現場反應，
    已足見告訴人前揭所言並非純然出於捏造。
  (2)佐以被告曾於100 年1 月中旬前往新北市政府警察局汐止分
    局長安派出所，請求員警協助其前往系爭房屋向告訴人拿取
    戶口名簿，惟員警答以即便其到場協助，仍需得告訴人同意
    始能進入房屋，是當日員警並未應被告要求協同出勤等情，
    有本院內湖簡易庭100 年9 月20日公務電話紀錄（湖簡字卷
    第9 頁）。是倘被告所述屬實，其已於100 年1 月10日與告
    訴人相約於系爭房屋，則其自當向員警表明兩人相約之時間
    、地點，並請員警到場協助，員警亦不會於接受被告請求時
    答以：仍須得告訴人之同意等語，是由前揭被告曾請求員警
    協助之情狀以觀，益徵前揭告訴人所述實較可採，被告前揭
    所辯，要難採信。
  (四)綜上所述，本件被告確實未與告訴人相約即無故侵入系爭房
    屋，其前揭所辯，無非事後卸責之詞，不足採信，本件事證
    明確，被告犯行洵堪認定。
二、按家庭暴力防治法所稱之「家庭暴力」者，為家庭成員間實
    施身體或精神上不法侵害之行為；而該法所稱之「家庭暴力
    罪」者，謂家庭成員間故意實施家庭暴力行為而成立其他法
    律所規定之犯罪，家庭暴力防治法第2 條第1 項及第2 項分
    別定有明文。查被告馬寶豫與告訴人張榮娟原為夫妻，屬家
    庭暴力防治法第3 條第1 款所定之家庭成員關係。核被告馬
    寶豫所為，係犯刑法第306 條第1 項之侵入住宅罪。又被告
    上開犯行亦屬家庭暴力防治法第2 條第2 項之家庭暴力罪，
    惟因家庭暴力防治法之前揭條文並無罰則規定，是此部分犯
    行僅依刑法侵入住宅罪之規定予以論罪科刑。爰審酌被告與
    告訴人曾為夫妻關係，因離婚及子女監護等發生糾紛，被告
    不思以理性解決問題且尊重告訴人居住之權利，竟無故侵入
    告訴人所有之系爭房屋，所為侵害告訴人權利，且犯後猶飾
    詞圖卸，未見悔意，及其犯罪之目的、手段、品行、智識程
    度、生活狀況等一切情狀，量處如主文所示之刑，並諭知易
    科罰金之折算標準，以資懲儆。
據上論斷，應依刑事訴訟法第452 條、第299 條第1 項前段，刑
法第306 條第1 項、第41條第1 項前段，刑法施行法第1 條之1
第1 項、第2 項前段，判決如主文。
本案經檢察官鄭嘉欣到庭執行職務
中    華    民    國   100    年    12    月    28    日
                  刑事第五庭法  官  李郁屏
以上正本證明與原本無異。
如不服本判決應於收受送達後10日內向本院提出上訴書狀，並應
敘述具體理由。其未敘述上訴理由者，應於上訴期間屆滿後20日
內向本院補提理由書( 均須按他造當事人之人數附繕本)「 切勿
逕送上級法院」。
                            書記官  阮弘毅
中    華    民    國   100    年    12    月    29    日